【裁判字號】    97,交聲更(一),4
【裁判日期】    970331
【裁判案由】    聲明異議
【裁判全文】
臺灣嘉義地方法院交通事件裁定     97年度交聲更(一)字第4號
原處分機關  交通部公路總局嘉義區監理所嘉義市監理站
異  議  人  甲○○
即受處分人
上列受處分人因違反道路交通管理處罰條例案件，對於原處分機
關即交通部公路總局嘉義區監理所嘉義市監理站中華民國96年8
月16日所為之處分（原處分案號：嘉監義裁字第裁76-L00000000
號）聲明異議，本院於96年12月14日以96年度交聲字第205號裁
定後，受處分人提起抗告，經臺灣高等法院臺南分院於97年2月
27日以97年度交抗字第75號撤銷原裁定，並發回本院更為審理，
本院裁定如下：
    主  文
原處分關於罰鍰新臺幣肆萬玖仟伍佰元部分撤銷。
上開撤銷部分，甲○○不罰。
    理  由
一、原處分意旨略以：本件異議人即受處分人（下稱異議人）甲
    ○○於民國95年6月29日晚間10時30分許駕駛車牌號碼2W-44
    89號自用小貨車行經嘉義市○○路段前，因不勝酒力撞擊由
    江枝永所有停放路旁之車牌號碼UV-487號大貨車，經警到場
    處理後，測得異議人血液酒精濃度233MG/DL（換算呼氣酒精
    濃度每公升1.01毫克），以其酒精濃度超過規定標準而舉發
    ，嗣異議人公共危險刑事案件經臺灣嘉義地方法院檢察署檢
    察官以95年度偵字第5616號緩起訴處分諭知異議人緩起訴期
    間1年，異議人並應於緩起訴處分確定後4個月內，向指定之
    公益團體提供60小時之義務勞務，且經臺灣高等法院臺南分
    院檢察署以95年度上職議字第2335號處分書駁回再議，於95
    年8月15日確定在案，異議人並已依檢察官之命令於95年12
    月14日因緩起訴社區案件履行完畢結案，緩起訴期間於96年
    8月14日屆滿未經撤銷，因尚有科處行政罰之必要，原處分
    機關遂於96年8月16日依道路交通管理處罰條例第35條第1項
    第1款，違反道路交通管理事件統一裁罰基準及處理細則，
    及違反道路交通管理事件統一裁罰基準表等規定，裁處異議
    人罰鍰49500元及吊扣駕駛執照1年。
二、聲明異議意旨略以：異議人因本件飲酒駕車行為，經檢察官
    緩起訴處分確定在案，並已履行緩起訴處分之附帶條件完畢
    ，緩起訴期間屆滿未經撤銷，依行政罰法第26條規定，應不
    得再處罰異議人，為此於法定期間內表示不服向本院交通法
    庭聲明異議等語。
三、按汽車駕駛人飲用酒類後其吐氣所含酒精濃度超過每公升0.
    25毫克以上者，不得駕車，道路交通安全規則第114條第2款
    定有明文。復按汽車駕駛人駕駛汽車經測試檢定酒精濃度超
    過規定標準者，處新臺幣15000元以上60000元以下罰鍰，並
    當場移置保管該汽車及吊扣其駕駛執照1年，道路交通管理
    處罰條例第35條第1項第1款亦有明文。
四、經查：
（一）異議人於酒後駕駛上揭自用小貨車，於前揭時、地經警測
      得其血液酒精濃度達每分公升233毫克，並經警舉發「酒
      後駕車」違規，嗣經臺灣嘉義地方法院檢察署檢察官於95
      年8月7日以95年度偵字第5616號為緩起訴處分，緩起訴期
      間為1年，異議人並應於緩起訴處分確定後4個月內，向指
      定之公益團體提供60小時之義務勞務，且經臺灣高等法院
      臺南分院檢察署於95年8月15日以95年度上職聲字第2335
      號處分書駁回再議確定，異議人並已依檢察官之命令於95
      年12月14因緩起訴社區案件履行完畢結案，緩起訴期間於
      96年8月14日屆滿未經撤銷等情，此有交通部公路總局嘉
      義區監理所嘉義市監理站嘉監義裁字第76-L00000000號裁
      決書、臺灣嘉義地方法院檢察署檢察官95年度偵字第5616
      號緩起訴處分書、臺灣高等法院臺南分院檢察署95年度上
      職議字第2335號處分書、臺灣高等法院被告前案紀錄表等
      附卷足憑，是該緩起訴處分確已發生實質確定力。又異議
      人具狀聲明異議亦自承有上揭酒後駕車之行為，是異議人
      酒後超過規定標準駕駛動力交通工具而為警查獲之事實，
      堪以認定。
（二）按依94年2月5日公佈，95年2月5日施行之行政罰法第26條
      規定：「一行為同時觸犯刑事法律及違反行政法上義務規
      定者，依刑事法律處罰之。但其行為應處以其他種類行政
      罰或得沒入之物而未經法院宣告沒收者，亦得裁處之。前
      項行為如經不起訴處分或為無罪、免訴、不受理、不付審
      理之裁判確定者，得依違反行政法上義務規定裁處之。」
      ，即所謂一事不二罰原則，探究其立法目的，無非以一行
      為同時觸犯刑事法律及違反行政法上義務規定時，由於刑
      罰與行政罰同屬不法行為之制裁，而刑罰之懲罰作用較強
      ，依刑事法律處罰即足資警惕，實無一事二罰再處行政罰
      之必要，但罰鍰以外之沒入或其他種類行政罰，因兼具維
      護公共秩序之作用，為達行政目的，行政機關仍得併予裁
      處。至於刑事訴訟法第253條之1所指之緩起訴處分，其內
      容、要件與依刑事訴訟法第252條所為之不起訴處分迥異
      ，緩起訴處分為介於起訴、與微罪職權不起訴間之緩衝設
      計，倘檢察官為緩起訴處分時依刑事訴訟法第253條之2第
      1項規定對被告所為之指示及課予之負擔，雖非刑罰，但
      對被告多少都有財產減少及自由受限之影響，性質上可說
      是實質的制裁，且緩起訴制度雖以特別預防為優先考量，
      但在具體個案決定上，其實亦達到一般預防的作用及報應
      理念，基於一行為不二罰原則，被告既已就其行為受到實
      質之制裁，自不應因同一行為再受到國家的處罰。又「緩
      起訴」處分之最終雖使被告免於刑事訴追之效果，與「不
      起訴」處分之效果相同，然觀諸刑事訴訟法第253條之1第
      1項係91年2月8日增訂，行政罰法係94年2月5日公佈，而
      制定在後的行政罰法第26條第2項僅臚列「不起訴處分或
      無罪、免訴、不受理、不付審理之裁判確定者」，而未將
      「緩起訴處分」納入，應係立法者有意排除，而非法律漏
      洞。故檢察官為緩起訴處分時如已對被告課予指示及負擔
      ，應視為已依刑事法律受到處罰，不得再處以行政罰鍰為
      宜。從而，道路交通主管機關對於汽車駕駛人之酒後駕車
      行為，依道路交通管理處罰條例第35條第1項第1款規定予
      以裁罰，係對行為人違反行政法上義務規定之行政罰，且
      該條例關於一行為同時觸犯刑事法律及違反行政法上義務
      規定者，並無特別規定，是以，汽車駕駛人酒後駕車行為
      ，經測試檢定酒精濃度超過規定標準，同時涉犯刑法第18
      5條之3之公共危險罪嫌者，道路交通主管處罰機關除有上
      開行政罰法第26條第1項但書規定，得處以其他種類行政
      罰之情形外，關於罰鍰部分，即應依上開行政罰法第26條
      及道路交通管理處罰條例第10條規定，移送地方法院檢察
      署處理，於移送後，非有上開行政罰法第26條第2項所定
      不起訴等事由，得依違反行政法上義務規定裁處者，不得
      再依道路交通管理處罰條例第35條第1項第1款規定，裁處
      行為人罰鍰之行政罰。
（三）揆諸上開說明，異議人酒後駕車之違規行為既經檢察官緩
      起訴處分確定，異議人並已履行緩起訴處分之條件，已接
      受相當於刑法之處罰，原處分機關仍依道路交通管理處罰
      條例第35條第1項第1款規定，裁處受處分人罰鍰新台幣49
      500元，即有未恰，應由本院予以撤銷，並另為不罰之諭
      知，而裁處如主文第2項所示之處分。至於裁決書另為之
      吊扣駕駛執照12個月裁罰，係罰鍰以外對於預防再犯之行
      政罰，依行政罰法第26條第1項但書之規定，得裁處之，
      未據異議人聲明異議，本院無從審酌，均併此敘明。
（四）至於原處分機關於移送書雖表示：依據交通部95年6月28
      日交路字第0950006493號函及95年7月17日交路字第09500
      06986號函略以，緩起訴視為不起訴的一種，依行政罰法
      第26條第2項規定，經不起訴處分者得依違反行政法上義
      務規定裁處等語，而查前揭第0950006493號函乃係針對95
      年2月5日行政罰法施行後，道路交通管理處罰條例新修正
      條文於同年7月1日施行後，應依據何條文辦理之函示，前
      揭第0950006986號函則係依據法務部行政罰法諮詢小組第
      1次會議記錄之結論，認「緩起訴乃附帶條件的不起訴處
      分，亦即是不起訴的一種，並非刑罰，應無行政罰法一事
      不二罰之適用」。惟按法官依據法律獨立審判，憲法第80
      條載有明文，各機關依其職掌就有關法規為釋示之行政命
      令，法官於審判案件時，固可予以引用，但仍得依據法律
      ，表示適當之不同見解，並不受其拘束；司法行政機關所
      發司法行政上之命令，如涉及審判上之法律見解，僅供法
      官參考，法官於審判案件時，亦不受其拘束（司法院大法
      官會議解釋釋字第216號解釋意旨參照），是前開交通部
      函釋，僅得供本院參考，本院並不受其拘束。況行政罰法
      為行政法中關於行政罰之總則性規定，是道路交通管理處
      罰條例之行政罰亦須遵循行政罰法之規定，其子法道路交
      通案件處理辦法之解釋及適用，更不得違反行政罰法之規
      定，併此敘明。
五、據上論斷，應依道路交通案件處理辦法第20條前段，裁定如
    主文。
六、如不服本裁定，應於送達後5日內，向本院提出抗告狀。
    （須附繕本）
中    華    民    國     97    年    3    月    31    日
                  交通法庭法  官 劉 瓊 雯
上列正本證明與原本無異。
如不服本裁定，應於裁定送達後5日內向本院提出抗告狀（應附
繕本）。
中    華    民    國     97    年    3    月    31    日
                          書記官 劉 美 娟


司法院資訊處製作；財團法人民間司法改革基金會備份。
